【裁判字號】    99,交聲,119
【裁判日期】    990129
【裁判案由】    違反道路交通管理處罰條例聲明異議
【裁判全文】
臺灣桃園地方法院交通事件裁定       99年度交聲字第119 號
原處分機關  交通部公路總局新竹區監理所中壢監理站
異  議  人
即受處分人  甲○○
上列受處分人因違反道路交通管理處罰條例案件，對於交通部公
路總局新竹區監理所中壢監理站於民國99年1 月18日以壢監裁字
第裁53-DB0000000號違反道路交通管理事件裁決書所為之裁決處
分（原舉發案號：桃園縣政府警察局桃警局交字第DB0000000 號
）不服，聲明異議，本院裁定如下：
    主  文
原處分撤銷。
甲○○汽車駕駛人，駕駛汽車經測試檢定酒精濃度超過規定標準
，吊扣普通小型車駕駛執照拾貳個月及接受道路交通安全講習。
    理  由
一、原處分意旨略以：本件異議人甲○○於民國98年10月29日（
    本案裁決書日期誤載為98年10月27日）凌晨3 時6 分許，駕
    駛2P-9123 號自用小客車行經桃園縣龍潭鄉高平村台3 線
    155.5 公里處，為桃園縣政府警察局高平派出所員警舉發「
    酒後駕車，經警方酒測器實施酒測值為0.63㎎/L，超過標準
    值0.25㎎/L」違規，經桃園縣政府警察局依違反道路交通管
    理處罰條例第35條第1 項第1 款，以桃警局交字第DB000000
    0 號舉發違反道路交通管理事件通知單當場舉發，交通部公
    路總局新竹區監理所中壢監理站（下稱原處分機關）於99年
    1 月18日以壢監裁字第裁53-DB0000000號裁決書，依道路交
    通管理處罰條例第35條第1 項第1 款規定，裁處異議人吊扣
    其普通大貨車駕駛執照12個月、罰鍰新臺幣（下同）49,500
    元並施以道安講習，於法並無不合等詞。
二、聲明異議意旨略以：異議人確實有酒後駕車之違規行為，惟
    違規時係駕駛自用一般小客車，卻遭吊扣普通大貨車之駕駛
    執照，嚴重影響其生計，是爰請求撤銷原處分關於吊扣普通
    大貨車駕照12個月之部分等語。
三、按汽車駕駛人飲用酒類或其他類似物後其吐氣所含酒精濃度
    超過每公升0.25毫克或血液中酒精濃度超過百分之0.05以上
    者，不得開車，道路交通安全規則第114 條第2 款定有明文
    ；又汽車駕駛人，駕駛汽車經測試檢定有酒精濃度超過規定
    之情形者，處新臺幣15,000元以上60,000元以下罰鍰，並當
    場移置保管其車輛及吊扣其駕駛執照1 年，且對汽車駕駛人
    應施以道路交通安全講習，道路交通管理處罰條例第35條第
    1 項第1 款、第24條第1 項第2 款亦均有明定。次按道路交
    通管理處罰條例第68條業於94年12月14日修正，並自95年3
    月1 日施行，修正前之道路交通管理處罰條例第68條規定：
    「汽車駕駛人，因違反本條例及道路交通安全規則之規定，
    受吊扣或吊銷駕駛執照處分時，吊扣或吊銷其持有各級車類
    之駕駛執照」，而修正後為：「汽車駕駛人，因違反本條例
    及道路交通安全規則之規定，受吊銷駕駛執照處分時，吊銷
    其持有各級車類之駕駛執照」，即將原條文中之「吊扣或」
    三字刪除，查其立法過程，該條文修正前之原提案修正條文
    為：「汽、機車駕駛人，因違反本條例及道路交通安全規則
    之規定，受吊扣或吊銷駕駛執照處分時，吊扣或吊銷其違法
    或違規當時所駕駛車輛之駕駛執照」，交通部雖於委員審查
    會時表達反對意見，認為此修正結果將產生如駕駛人以其領
    有之聯結車、大客車、大貨車駕駛執照駕駛小型車，而有違
    規酒後駕車、肇事逃逸等情時，將無法吊扣或吊銷其所持駕
    駛執照，以達有效處罰與維護道路交通安全之目的，然立法
    者考量因違規而吊扣駕照，不宜連其他如職業上、生活上所
    需之駕照一併吊扣，否則恐影響人民工作及生活甚鉅，有失
    之過酷等情，最終協商通過之道路交通管理處罰條例第68條
    ，係將「吊扣或」三字刪除（參立法院公報94卷48期3430號
    二冊107 至136 頁、94卷70期3452號135 至141 頁）。顯見
    立法者之真意，在於汽車駕駛人因違反道路交通管理處罰條
    例及道路交通安全規則之規定，受「吊銷駕照」處分者，仍
    維持一併吊銷其持有各級車類之駕駛執照，至於受「吊扣」
    駕駛執照處分時，僅能「吊扣」違規當時所駕駛車輛之駕駛
    執照，不能再擴大適用而「吊扣」其持有各級車類之駕駛執
    照，至為顯明。況此修正並未剝奪各交通執法單位適用道路
    交通管理處罰條例時之裁量權，各交通執法單位仍可依駕駛
    人不同違規情狀依法為輕重不同之裁量，僅就吊扣駕照之處
    分，為限縮之修正，故受『吊扣』駕駛執照處分時，應僅限
    於駕駛人違規時所駕駛之駕駛執照種類之立法沿革，原處分
    機關自不得擴張法律吊扣駕駛人違規駕駛時所駕車類以外之
    駕駛執照。是受處分人違反道路交通管理處罰條例第35條第
    1 項第1 款之規定而受吊扣駕駛執照處分時，依修正後同法
    第68條規定並參照其修正意旨，應僅得吊扣違規或違法當時
    駕駛車類之駕駛執照，否則將造成同一違規或違法行為，因
    受處分人持有駕駛執照種類之不同，而異其處分之結果。況
    酒醉駕車行為係製造法所不容許之風險，以風險製造之立場
    觀之，並不因駕駛車輛種類之不同，而有所差別，但從風險
    實現之觀點而言，酒醉駕駛車類之不同，其對於交通安全衍
    生之實害結果也有所差異，如駕駛人駕駛低一級之車類違反
    本條例之規定時，不論其所造成之實害結果，而一律吊扣駕
    駛人所持有之各類駕照，亦有違相同事件相同處理，不同事
    件不同處理之平等原則（臺灣高等法院暨所屬法院97年法律
    座談會刑事類提案第40號討論暨審查意見參照）。
四、再按檢察官之緩起訴處分於緩起訴期間內，有下列情形之一
    者，檢察官得依職權或依告訴人之聲請撤銷原處分，繼續偵
    查或起訴：(1)於期間內故意更犯有期徒刑以上刑之罪，經檢
    察官提起公訴者。(2)緩起訴前，因故意犯他罪，而在緩起訴
    期間內受有期徒刑以上刑之宣告者。(3)違背第253 條之2 第
    1 項各款之應遵守或履行事項者，刑事訴訟法第253 條之3
    第1 項定有明文。據此可徵經檢察官為「緩起訴」處分者，
    於「緩起訴」之猶豫期間內，最終是否會被檢察官提起公訴
    ，猶懸而未定，亦即「緩起訴」處分於猶豫期間內尚未具有
    實質之確定力，檢察官仍得根據上開規定依職權或依告訴人
    之聲請，將被告「緩起訴」處分撤銷。而行政罰法第26條明
    定一事不二罰原則，且應受行政罰之行為如經不起訴處分或
    為無罪、免訴、不受理、不付審理之裁判「確定」者，始得
    依違反行政法上義務規定裁處之，並未包括「緩起訴」處分
    在內，雖「緩起訴」處分之最終使被告免於刑事訴追之效果
    與「不起訴」處分之效果相同，惟依行政罰法第26條第2 項
    之立法意旨，亦必須待緩起訴處分實質確定時，被告才最終
    地確定免於受刑事訴追，原處分機關始得為行政裁罰，亦即
    在緩起訴期間內即猶豫期間期滿前，該緩起訴處分仍有被撤
    銷之可能，此時原處分機關若依法為行政裁決，將使受處分
    人有同時遭受行政處罰及刑事訴追之危險，顯與行政罰法第
    26條規定之立法意旨相違背。準此，自行政罰法第26條規定
    立法意旨為有利於行為人之解釋，應認應受行政裁罰之行為
    ，關於罰鍰部分，同一事實如經緩起訴處分確定者，亦有行
    政罰法第26條明定一事不二罰原則之適用（臺灣高等法院暨
    所屬法院96年法律座談會刑事類提案第36號法律問題參照）
    。
五、經查：
（一）異議人在上開時、地駕駛車牌號碼2P-9123 號自用小客車
      ，行經桃園龍潭鄉高平村台3 線155.5 公里處，經警檢測
      其酒精濃度超過標準（酒測呼氣值達測定值0.63㎎/L）之
      違規，以桃警局交字第DB0000000 號舉發違反道路交通管
      理事件通知單當場舉發，並經原處分機關依違反道路交通
      管理處罰條例第35條第1 項第1 款，以壢監裁字第裁53-D
      B0000000號裁決書，裁處異議人吊扣其普通大貨車駕駛執
      照12個月、罰鍰49,500元並施以道安講習等情，業據異議
      人於聲明異議中所不爭執，並有舉發違反道路交通管理事
      件通知單及原處分機關之裁決書各1 份附卷可稽，其前開
      違規行為堪以認定。
（二）依修正後道路交通管理處罰條例第68條之規定，既將『吊
      扣』等字刪除，諸前揭說明，駕駛人受吊扣駕駛執照處分
      時，應不再吊扣其持有各級車類之駕駛執照，故原處分機
      關於作成吊扣駕駛執照處分時，應就行為人所應吊扣之駕
      駛執照種類予以限定，始符合依法行政原則。受處分人既
      領有普通大貨車執照，此有桃園監理站出具之汽車駕照基
      本資料證明書附卷可稽，並確實有駕駛自用小客車經測試
      檢定，有「酒精濃度超過規定標準」之違規事實，則受處
      分人依法應受之處分乃限制其駕駛自用小客車之權利，依
      上揭說明，應由主管機關利用電腦資料處理或在普通大貨
      車駕照註記或其他方式，吊扣受處分人自用小客車之駕駛
      執照，尚不能因受處分人現實上僅持有普通大貨車之駕駛
      執照，致持有普通大貨車駕駛執照者，因駕駛自用小客車
      違規，而須吊扣普通大貨車駕駛執照時，產生技術層面之
      困難，惟行政機關本應時時因應法令之變更，而精進其行
      政執行成效，斷不得因技術層面之困難，而置相關法令於
      不顧，甚或逾越比例原則，是技術層面的問題，要難據為
      原處分並無不當之理由，併此敘明。
（三）又受處分人上揭酒醉駕車之行為，因同時另犯刑法第185
      條之3 之服用酒類不能安全駕駛動力交通工具而駕駛罪，
      業經臺灣桃園地方法院檢察署檢察官於98年12月29日以98
      年度偵字第26217 號為緩起訴處分，命受處分人應於緩起
      訴處分確定後6 個月內，向國庫所屬內政部賑災專戶支付
      20,000元，並參加臺灣桃園地方法院檢察署舉辦之酒駕認
      知法治教育講習1 場次在案，上開緩起訴處分之緩起訴期
      間尚未屆滿等情，有上開緩起訴處分書、臺灣高等法院被
      告全國前案紀錄表各1 份在卷可按，洵堪信為真實。本件
      受處分人上開酒後駕車之行為，係屬同時觸犯刑事法律及
      違反行政法上義務規定之行為，是原處分機關於受處分人
      緩起訴期間尚未屆滿前（即尚為具有實質確定力之前），
      逕對受處分人上開酒後駕車之行為裁處罰鍰，依前開說明
      意旨，與上述行政罰法第26條第1 項前段之「一事不二罰
      」原則相違，難謂適法。
六、綜上所述，受處分人於前揭時、地駕駛自用小客車，經檢測
    酒精濃度超過規定標準之違規行為事證明確，堪予認定，原
    處分機關據以援引道路交通管理處罰條例第35條第1 項第1
    款、道路交通管理事件統一裁罰基準表、同條例第24條第1
    項第2 款規定施以道路交通安全講習處分，核無違誤，然原
    處分機關未審酌前情，逕為裁處吊扣受處分人普通大貨車駕
    駛執照12個月，難認適法，且原處分裁處受處分人罰鍰49,5
    00之行政裁罰部分，違行政罰法第26條第2 項之「一事不二
    罰」之規定，亦難認為允當，又因本件酒後駕車乃單一違規
    行為，吊扣駕照、罰鍰與道安講習之處分無從區分，是受處
    分人雖未就罰緩、酒後駕車裁處道安講習部分提出異議，然
    仍應由本院將原處分撤銷，自為裁罰如主文第2 項所示，以
    期適法。
據上論斷，應依道路交通管理處罰條例第87條第2 項、道路交通
案件處理辦法第20條前段，裁定如主文。
中    華    民    國    99    年    1     月    29    日
                  交通法庭    法  官  葉藍鸚
以上正本證明與原本無異。
如不服本裁定，應於裁定送達後5 日內向本院提出抗告狀。
                              書記官  冒佩妤
中    華    民    國    99    年    2     月    2     日

司法院資訊處製作；財團法人民間司法改革基金會備份。
